【裁判字號】    98,訴,2302
【裁判日期】    980902
【裁判案由】    偽造文書
【裁判全文】
臺灣板橋地方法院刑事判決              98年度訴字第2302號
公  訴  人  臺灣板橋地方法院檢察署檢察官
被      告  甲○○
選任辯護人  蔡明熙律師
            張玉希律師
上列被告因偽造文書案件，經檢察官追加起訴（98年度偵字第
14516 號），本院判決如下：
    主  文
甲○○無罪。
    理  由
壹、公訴意旨略以：被告甲○○及周志綱（另案經臺灣板橋地方
    法院檢察署檢察官通緝中）均係從事仲介軍方相關工程標案
    業務之掮客，被告於民國95年1 月間，經由國防部軍備局工
    程營產中心（下稱軍備局工營中心）約聘工程師乙○○介紹
    ，與時任軍備局工營中心規劃設計組上校組長丙○○結識，
    被告及周志綱知悉國軍重大軍事工程之建案、招標、履約及
    驗收，均為軍備局工營中心負責之業務範圍，為使丙○○能
    晉升軍備局工營中心副主任及少將一職，以期丙○○將來回
    饋幫助其等所指定之廠商標得軍事工程採購案或交付尚未公
    告之軍事工程標案相關文件，先由被告向丙○○聲稱其黨政
    軍關係良好，可以找總統府人士馬永成、邱義仁幫忙升官，
    嗣被告再基於行使偽造公文書之犯意，於不詳時地，偽造中
    華民國總統府秘書長辦公室95年6 月21日愛昌（峻）字第
    095003217 號公文1 紙【受文者為行政院國防部部長辦公室
    、內文為「主旨：中華民國九十五年度第六批次「總統府薦
    任陸、海、空軍軍官晉升（調任）案」，請依薦任軍官名冊
    辦理作業。說明：一、奉總統府（95）博昌字第09500257號
    令辦理，本年度第六批次符合薦任軍官條件為陸軍工兵上校
    丙○○等三員。二、請依薦任軍官名冊辦理作業並呈報作業
    進度」、附件為總統府九十五年度第六批次陸、海、空軍軍
    官薦任軍官名冊】，並於其上偽造「總統府秘書長陳唐山」
    及「中華民國總統府秘書長辦公室用印」之公印文後，於95
    年9 月間某日，與丙○○、乙○○及其他2 、3 名不詳人士
    在臺北市○○○路○ 段9 號地下室之鋼琴酒吧（店名不詳）
    飲酒作樂時，將上開偽造之公文影本出示給丙○○等人觀看
    而行使之，並藉此向丙○○表示其政治人脈豐沛，絕對有能
    力幫忙晉升少將及軍備局工營中心副主任一職，足以生損害
    於總統府及政府機關對於公文管理之正確性。嗣被告再囑咐
    守在包廂外側之保全助理丁○○將該偽造之公文影印一份，
    因被告尚有積欠丁○○擔任保全期間之代墊款，故丁○○於
    臺北市○○○路○ 段11巷內之便利超商裡影印上開偽造之公
    文時，即多影印1 份留存以作為擔保之用，復將被告所交付
    之偽造公文及複印之公文共2 紙交還被告。嗣於95年底時，
    再由周志綱出面找立法委員林春德之辦公室副主任陳品仁（
    另案偵辦中）幫忙，陳品仁再與時任總統府副秘書長卓榮泰
    辦公室主任王仁炳（另案偵辦中）聯繫，由王仁炳分別於95
    年12月7 日15時許及96年3 月16日15時許，於總統府內接待
    丙○○共2 次（總統府會客紀錄登載丙○○會見對象為卓榮
    泰），並趁卓榮泰外出時，帶丙○○至卓榮泰辦公室參觀，
    且告知將找機會偕同丙○○與時任國防部副部長柯承亨會面
    以便推薦丙○○晉升；王仁炳復於95年12月7 日與丙○○會
    面後，隨即將丙○○之個人履歷資料以牛皮紙帶封裝，以公
    文交換方式遞送至國防部副部長辦公室，請國防部副部長辦
    公室秘書金辰芯將該資料轉交給國防部副部長柯承亨，嗣王
    仁炳打電話給金辰芯確認柯承亨確實收到上開資料後，即向
    陳品仁回報進度，陳品仁再於95年12月19日在電話中告知周
    志綱該人事案已開始運作，周志綱及被告再將此消息轉告給
    丙○○知悉。嗣王仁炳原本預計於96年1 月2 日及同年2 月
    1 日當面向柯承亨關說此人事案，並希望柯承亨能於96年2
    月1 日下午要求國防部軍備局局長吳偉榮發布由丙○○晉升
    軍備局工營中心副主任一職，然因無法與柯承亨會面而延宕
    ，然在此期間，吳偉榮已數度約詢丙○○表達關切及慰勞之
    意。另被告為向丙○○展現其充沛之人脈關係，又於96年初
    安排丙○○至國防部與時任國防部參事兼任國防部國會事務
    協調中心首席顧問劉森泉（另案偵辦中）會面，致使丙○○
    完全相信被告等人黨政關係良好，確有幫助其升官之實力。
    嗣吳偉榮因故於96年4 月18日以前告知王仁炳已無軍備局工
    營中心副主任職缺，並指示國防部軍備局國會聯絡組組長郭
    銳告知丙○○不要再找高層關說此人事案，其等運作由丙○○晉升軍備局工營中心副主任一事始未成功，然仍順利獲得
    丙○○之信任，以便其等日後順利自丙○○處取得尚未公告
    之軍事工程標案資料或訊息，因認被告涉犯刑法第216 條、
    第211條之行使偽造公文書等語。
貳、按犯罪事實應依證據認定之，無證據不得認定犯罪事實；不
    能證明被告犯罪者，應諭知無罪判決，刑事訴訟法第154 條
    第2 項、第301 條第1 項分別定有明文。次按事實之認定，
    應憑證據，如未能發現確實之證據，或證據不足以證明，自
    不能以推測或擬制之方法，以為裁判基礎；再犯罪事實所憑
    之證據，無論係直接證據或間接證據，其為訴訟上之證明，
    須於一般人均不致有所懷疑而得確信為真實之程度，始得據
    為有罪之認定，倘其證明尚未達此程度而尚有合理之懷疑存
    在時，本諸無罪推定原則，自應為被告無罪之諭知；又被告
    否認犯罪事實所持辯解縱使不能成立，除非有確實證據足以
    證明對於被告犯罪已無合理之懷疑外，不能遽為有罪之認定
    ；刑事訴訟法規定被告有緘默權，被告基於不自證己罪原則
    ，既無供述之義務，亦不負自證清白之責任，不能因被告未
    能提出證據資料證明其無罪，或對於被訴之犯罪事實不置可
    否，即認定其有罪，最高法院著有92年度台上字第2570號判
    決可資參考。從而，認定被告有罪之證據，定需達到使事實
    審審判之法官有「確信」之心證時（即英美法上Beyond a
    reasonable doubt），方得為被告有罪之判斷，若依負追訴
    犯罪職責之檢察官所提出之證據，尚無法使事實審法官有此
    程度之心證時，因法院僅有調查而無蒐集證據之義務（最高
    法院91年度台上字第5846號判決參照），且檢察官於訴訟上
    應負提出證據及說服之實質舉證責任，倘現存卷內證據尚未
    達有罪程度之確信時，自應為有利於被告之認定，最高法院
    亦著有92年台上字第128 號判例可資參照。
、證據能力部分：
一、按所謂證據能力，係指符合法律所規定之證據適格，而得成
    為證明犯罪事實存在與否之證據資格。無證據能力之證據資
    料，應予以排除，不得作為判斷之依據（最高法院98年度台
    上字第1671號判決參照）。次按就證據資料之性質觀之，證
    據可區分為供述證據與非供述證據二種。由人之陳述對於一
    切事實的體驗及其他知識之證據，乃供述證據；而供述證據
    以外之證據，則屬非供述證據。區分證據資料為供述證據與
    非供述證據，在證據能力之層次上有重大之意義。亦即，在
    證據能力之範疇上，除所有證據資料均需具備「證據真實性
    」、「證據關連性」外，供述證據由於在「知覺→記憶→敘
    述」之過程中，容易於任意性與真實性之部分發生違誤，故
    會依照證據方法之不同，以「自白法則」（被告之供述部分
    ）與「傳聞法則」（被告以外之人之供述）來加以拘束；至
    於非供述證據部分，由於並不涉及人之自由意志陳述，亦無
    記憶、陳述與說謊等不可靠因素，故主要係受到「證據排除
    法則」（如違法蒐集之證據）之拘束。
二、本件卷內檢察官所提出之證據，並無證據證明該等證據不具
    證據真實性，是此部分有關證據能力之要件，尚無問題，合
    先敘明。
三、就有爭執之證據能力部分，本院認定如下：
  (一)證人丁○○於板橋憲兵隊之供述：按被告以外之人於審判外
    之言詞或書面陳述，除法律規定者外，不得作為證據。被告
    以外之人於檢察事務官、司法警察官或司法警察調查中所為
    之陳述，與審判中不符時，其先前之陳述具有較可信之特別
    情況，且為證明犯罪事實存否所必要者，得為證據，刑事訴
    訟法第159 條第1 項、第159 條之2 分別定有明文。本件被
    告及辯護人於準備程序中具狀就證人丁○○於板橋憲兵隊之
    供述，爭執其證據能力。經查該部分屬於證人審判外之陳述
    ，且其陳述內容與之後在本院審理中所證述內容並無二致，
    本院認在板橋憲兵隊所述內容既與本院審理中所述相同，即
    無刑事訴訟法第159 條之2 所示例外狀況，當認此部分並無
    證據能力。
  (二)證人丙○○及丁○○於軍事檢察官及檢察官前之證述：按被
    告以外之人於偵查中向檢察官所為之陳述，除顯有不可信之
    情況者外，得為證據，刑事訴訟法第159 條之1 第2 項定有
    明文，此為傳聞法則之例外。又未經被告詰問之被告以外之
    人於偵查中向檢察官所為之陳述，依刑事訴訟法第159 條之
    1 第2 項之規定，原則上屬於法律規定為有證據能力之傳聞
    證據，於例外顯有不可信之情況，始否定其得為證據。是得
    為證據之被告以外之人於偵查中所為之陳述，因其陳述未經
    被告詰問，應認屬於未經合法調查之證據，並非無證據能力
    ，而禁止證據之使用。此項詰問權之欠缺，非不得於審判中
    由被告行使以補正，而完足為經合法調查之證據（最高法院
    96年度台上字第4064號判決意旨可資參照）。經查證人丙○○及丁○○於軍事檢察官及偵查中以證人身分所為之證述，
    業經具結，復依其於偵查中陳述時之外部客觀情況，亦查無
    其他顯不可信之情形，依上說明，上開陳述本屬有證據能力
    之證據。且該二證人於本院審理中復已到庭以證人身分接受
    交互詰問，而完足為合法調查之證據。是其於偵查中具結所
    為之陳述，應有證據能力，且亦經合法調查，自得為證據。
  (三)通訊監察譯文部分：
  1.按所謂「證據關連性」，依日本學者之見解，可將之區分為
    自然關連性與法律關連性兩大類（參見三井誠，刑事手續法
    III，有斐閣，初版（2 刷），2005年10月10日，第41頁至第
    44頁）。依該等說明，所謂「自然關連性」，乃指該證據之
    存在，對於待證事實存否之推認，具有最小限度之證明力之
    謂；亦即，如果訴訟上有該項證據之存在，則對待證事實之
    存否，均可發生一定的影響者，即可認為該證據有自然的關
    連性，例如風聞、風評、流言等均是。所謂「法律關連性」
    ，乃指該項證據之存在，對於法院心證之形成，有帶來錯誤
    影響之危險時，即難認為有法律關連性，換言之，證據之法
    律關連性是避免法院對證據之證明力有錯誤評價，所以從法
    政策之角度，否定待證事實與證據間之關連性，某程度而言
    ，例如傳聞法則或排除可疑為任意性之自白等，均屬此等思
    維下之產物（池田真一，證據關連性，刑事訴訟法爭點（
    第3 版），2002年4 月25日，162 頁-163頁）。
  2.在自然證據關連性與證據能力之關係上，本院認為本於下列
    理由，當認為屬於證據能力而非證明力之範疇。
  (1)自然關連性是本於論理法則、經驗法則延伸而來，而證據能
    力卻是對證據的法律上制約，所以，在此意義下，二者之性
    質有所差異，似不得等同視之。然而，不論是欠缺自然關連
    性抑或無證據能力，該等證據均不得作為調查之對象，所以
    ，此部分自然關連性與證據能力又具有相同之點。因此，如
    果從證據許容性之觀點觀之，認為所謂證據能力係「證據本
    身可否供作法院於事實存否判斷之際所得使用之訴訟上資料
    」，則因為欠缺自然關連性之證據，本前述說明可知，亦不
    能作為法院為事實判斷時之訴訟資料使用，故欠缺自然關連
    性之證據，同樣也可也認為並無證據能力。
  (2)自然關連性與證據證明力二者間存有明顯之不同。自然的關
    連性，乃是在證據調查前，於事前判斷證據是否具有最小限
    度之證明力；但證據證明力，則是指證據經過調查之後，該
    證據對於法官心證形成之評價及判斷如何之問題，是以，二
    者在先後順序及概念上，並不相同。故顯難將自然關連性置
    於證據證明力予以討論。
  (3)從而，既然自然關連性與證據能力在判斷上較為相近，又與
    證明力有明顯不同，故自然證據關連性當屬證據能力之範疇
    。
  3.在法律關連性與證據能力部分：因法律關連性係就有自然關
    連性之證據，為避免法院對證據之證明力有錯誤評價，所以
    從法政策之角度，否定待證事實與證據間之關連性。換言之
    ，該等證據與傳聞法則或排除可疑為任意性之自白等，均是
    刻意禁止某些證據進入訴訟上使用，從而，應該也是屬於證
    據能力之範疇，而非證明力之範疇。
  4.綜上，不論是自然關連性或法律關連性，解釋上均應屬於證
    據能力之範疇，當無疑義。
  5.本件檢察官雖提出通訊監察譯文以為證據，惟姑不論卷內並
    無相關錄音帶可供本院進行勘驗，由其所列待證事實分別為
    「陳品仁通知周志綱轉知丙○○，於95年12月7 日進總統府
    與王仁炳會面」、「陳品仁向周志綱表示已經跟金辰芯及柯
    承亨那邊講好開始運作丙○○人事案」、「指王仁炳於1月
    2 日要與柯承亨見面談丙○○人事案」、「周志綱與陳品仁
    談及吳偉榮跟丙○○說人事案會進行」、「陳品仁告知周志
    綱，王仁炳下午和柯承亨報告後，會馬上請吳偉榮發布人事
    命命」、「王仁炳向陳品仁保證會處理丙○○人事案」、「
    處理丙○○人事案」等觀之（見起訴書第12頁至第29頁），
    其與本件主要起訴被告係行使偽造之公文書間，並無任何自
    然關連性可言，是本上述說明，起訴書所附通訊監察譯文部
    分，並無證據能力。
四、又證據能力係法院應依職權調查之事項（見最高法院89年度
    台上字第6047號判決），是即使當事人間就證據能力之有無
    未予否定，然法院本職權調查結果，認無證據能力者，仍應
    否定其證據能力。經查，檢察官於追加起訴書中，雖另執陳
    品仁、王仁炳、金辰芯及柯承亨於偵查中之證詞及總統府98
    年6 月19日華總三際字第09800152540 號函文為證，惟細分
    其待證事實，可知：
  (一)證人陳品仁部分：檢察官就證人陳品仁部分之待證事實，分
    係：1.伊於95年間因積極揭發軍備局相關弊案，曾請軍備局
    相關人員到立法院說明並提供相關資料，在此過程中知悉丙○○之學識優秀，在既有之軍備局工營中心規劃設計組上校
    組長職位太過浪費人才，在詢問國防部軍備局國會聯絡組組
    長郭銳得知軍備局工營中心副主任一職有空缺後，即請總統
    府副秘書長卓榮泰辦公室主任王仁炳幫忙，看有無機會讓丙○○晉升該職。2.王仁炳在與丙○○在總統府會面後，打電
    話告知其會盡量協助丙○○。3.伊有將丙○○未受重用一事
    ，告知周志綱。4.王仁炳有告知其有可能在96年1 月2 日碰
    到柯承亨時，當面向柯承亨提丙○○職務調動之問題。5.王
    仁炳有告知其會於96年2 月1 日下午向柯承亨報告後，直接
    請吳偉榮發布丙○○之調職命令等。然本件檢察官於追加起
    訴書所指被告涉犯之犯罪事實，乃被告行使前述偽造之公文
    書。是此證據與檢察官待證事實間，並無任何自然關連性可
    言，本前述說明，即便被告及辯護人未主張此部分無證據能
    力，本院仍應職權認定此證據並無證據能力。
  (二)證人王仁炳部分：檢察官就證人王仁炳部分之待證事實，分
    係：1.伊當時身兼總統府國會聯絡人，立委助理陳品仁拿丙○○之人事請託案過來，伊將該案轉給國防部金辰芯秘書，
    請他們依一般人事異動流程處理。2.伊沒有向柯承亨關說丙○○之人事異動案。3.針對陳品仁在電話中談及伊有向柯承
    亨關說此人事案，可能係陳品仁為國會助理，在外頂著伊名
    號招搖撞騙。4.伊有2 次請丙○○到總統府來會面瞭解丙○○之狀況等。然本件檢察官於追加起訴書所指被告涉犯之犯
    罪事實，乃被告行使前述偽造之公文書。是此證據與檢察官
    待證事實間，並無任何自然關連性可言，本前述說明，即便
    被告及辯護人未主張此部分無證據能力，本院仍應職權認定
    此證據並無證據能力。
  (三)證人金辰芯部分：檢察官就證人金辰芯部分之待證事實，分
    係：1.王仁炳將丙○○之個人履歷資料以牛皮紙帶封裝，以
    公文交換方式遞送至國防部副部長辦公室，請伊將該資料轉
    交給國防部副部長柯承亨，王仁炳還有打電話過來確認收到
    資料與否，要伊轉交給柯承亨，請柯承亨瞭解一下。之後王
    仁炳又打電話過來詢問此人事案處理的怎麼樣，想和柯承亨
    見面，但柯承亨似乎不想和王仁炳會面，伊並無安排柯承亨
    與王仁炳會面之行程，渠等私下有無聯繫伊不知情。2.柯承
    亨與王仁炳以前就認識，但伊不知雙方是否熟識，亦不知雙
    方有無金錢或利益往來等。然本件檢察官追加起訴被告涉犯
    之犯罪事實，乃被告行使前述偽造之公文書。是此證據與本
    案檢察官待證之犯罪事實間，並無任何自然關連性可言，本
    前述說明，即便被告及辯護人未主張此部分無證據能力，本
    院仍應職權認定此證據並無證據能力。
  (四)證人柯承亨部分：檢察官就證人柯承亨部分之待證事實，分
    係：1.伊於95年1 月25日至97年5 月6 日擔任國防部軍政副
    部長。2.伊認識王仁炳，不認識陳品仁。3.王仁炳係在陳哲
    男、馬永成、卓榮泰副秘書長辦公室內工作，工作內容為負
    責國會聯絡及一些文書業務，王仁炳會將一些關於軍方的陳
    情案或軍方人事推薦案跟伊辦公室聯繫，通常是伊辦公室主
    任王世豪或秘書金辰芯在處理，處理原則是有時會把文拿給
    伊，或是伊在忙的話，該案又是涉及各單位，他們就會把文
    再轉給各單位。伊對於丙○○人事案並無特別印象。4.伊若
    有接到人事推薦案，處理方式有三種，第一種是由辦公室主
    任將文轉給相關單位處理，第二種方式是請常務次長處理，
    第三種方式是若剛好相關首長到伊辦公室，伊會把文或資料
    交給該首長，請該首長自己依這個人的年資、期別、經歷等
    資料決定要不要予以調動，伊也會跟首長說，若此人事請託
    案是國會來的，他要跟委員說明，若是總統府來的，他就要
    跟總統府說明，若是副秘書長辦公室來的，他就要跟副秘書
    長說明，對於丙○○之人事案，伊沒有特別印象，若伊有將
    此請託案交給吳偉榮，就是上開三種情形其中一種。5.伊與
    王仁炳是會通電話，但沒有印象有無討論過丙○○人事案，
    王仁炳有時會提出會面要求，伊有時會請秘書擋掉。6.伊不
    可能要求軍備局局長吳偉榮要發布丙○○人事令，且伊亦無
    這樣的人事權，碰到這樣的請託案，都是要代轉給主官，請
    主官自行審酌。且軍備局工營中心副主任之人事案要由軍備
    局呈給軍備副部長，再由部長核定，故局長吳偉榮根本無決
    定權，更遑論要決定何時發布人事異動令。7.王仁炳有可能
    冒充伊或金辰芯名義在外誇大等。然本件檢察官於追加起訴
    書所指被告所涉犯之犯罪事實，乃被告行使前述偽造之公文
    書。是此證據與本案檢察官待證之犯罪事實間，並無任何自
    然關連性可言，本前述說明，即便被告及辯護人未主張此部
    分無證據能力，本院仍應職權認定此證據並無證據能力。
  (五)總統府98年6 月19日華總三際字第09800152540 號函文部分
    ：檢察官執此函文，係欲證明丙○○曾分別於95年12月7 日
    下午3 時、96年3 月16日下午3 時至總統府會見當時之副秘
    書長卓榮泰，惟此與本案被告是否行使偽造公文書之犯罪事
    實亦乏自然關連性，應認此函文並無證據能力。
五、除上開有爭執證據能力之證據，以及前述經本院依職權認定
    無證據能力之證據外外，卷內其餘檢察官所提出被告以外之
    人於審判外之陳述（包括書面陳述），固屬傳聞證據，惟被
    告及辯護人就該等審判外陳述之證據能力，於本案言詞辯論
    終結前均同意作為證據（見被告及辯護人所提98年7 月13日
    刑事準備(一)狀），本院審酌該等證據資料製作時之情況，並
    無違法不當及證明力明顯過低之瑕疵，亦認為以之作為證據
    應屬適當，依刑事訴訟法第159 條之5 第1 項規定，認該等
    證據資料均有證據能力。至於卷內其餘非供述證據部分，因
    與本案間有證據關連性，且具備證據真實性，復無任何證據
    排除之事由，當同認有證據能力。
肆、本件公訴人認被告涉有前述刑法第216條之行使第211條之偽
    造公文書罪嫌，無非係以被告之供述、證人丙○○、陳銘蒼
    於國防部高等軍事法院檢察署（下稱軍檢）偵查中之證述、
    證人丁○○於偵查中、證人乙○○於偵查中之證述；總統府
    98年6 月10日華總二發字第09800138110 號函文、總統府秘
    書長辦公室95年6 月21日愛昌（峻）字第095003217 號公文
    各1 份、臺灣板橋地方法院檢察署勘驗筆錄一紙及現場照片
    7 幀以為證據（至於證人丁○○於板橋憲兵隊之供述、證人
    陳品仁、王仁炳、金辰芯、柯承亨於偵查中之供述、總統府
    98年6 月19日華總三際字第09800152540 號函文及起訴書第
    13頁至第29頁之通訊監察譯文部分，如前所述，本院認定無
    證據能力，自無庸在此證明力之部分再為詳述）。訊據被告
    堅詞否認有何公訴人所指犯行，辯稱其於本案之前，從未見
    過公訴意旨所指前開總統府秘書長辦公室之公文，遑論將之
    交予丁○○影印，或交付予丙○○觀看等語。經查：
一、總統府第二局並無卷附總統府秘書長辦公室95年6 月21日愛
    昌（峻）字第095003217 號公文（附於98年度偵字第14516
    號偵查卷第12頁）上所載承辦人「第二局秘書劉銘華」其人
    ，該公文之文號「愛昌（峻）字第095003217 號」、簽字章
    （總統府秘書長陳唐山）及印信（中華民國總統府秘書長辦
    公室用印）格式均與總統府所用不符，該公文內容亦非總統
    府第二局職掌項目之事實，有總統府98年6 月10日華總二發
    字第09800138110 號函在卷可稽（見同上偵查卷第140 頁）
    ；證人陳銘蒼亦於軍檢偵查中到庭具結證述：伊係總統府第
    2 局第3 科科長，負責綜理總統府總收發文業務。總統府第
    2 局並無秘書之編制，亦無劉銘華此人，總統府發文代字從
    未使用過「愛昌（峻）之字號，總統府秘書長並無正式印信
    ，不能如各局般有正式印信可以對外發文等語明確（見同上
    偵查卷第21頁），前述總統府秘書長辦公室公文應屬偽造之
    公文書之事實，要無疑義。
二、證人丁○○於偵查及本院審理中到庭結證：伊於93年3 月至
    95年1 、2 月間擔任被告之保全。約於95年2 月間，因被告
    欠伊錢約新臺幣（下同）200 萬元，因此伊請辭。約於95年
    9 月間，被告來電希望伊能再擔任保全，伊想藉機會向被告
    取還先前積欠之款項，因此應被告之邀前往臺北市○○路及
    敦化南路上之九九鋼琴酒吧去幫忙接待，該處是地下室，當
    天在包廂內有被告、丙○○、乙○○及其餘不認識之人共5
    、6 位，伊在酒吧包廂外面等候甲○○，期間被告突然跑出
    來，拿出前開總統府公文之影本要伊幫他影印，伊心想被告
    一直未歸還伊的代墊款，因此伊到臺北市○○路○ 段10巷10
    號之OK便利商店影印該公文時，就偷偷多影印1 份留存，伊
    多印之後，就把原稿及被告要伊影印的那一份拿給被告。因
    為伊在包廂外面等候，沒看到包廂內之事，故不知被告在包
    廂內有無將該公文出示給在場之人觀看。伊後來在95年10月
    13 日 有去刑事警察局製作筆錄，並提供此份公文作為證據
    等語（見同上偵查卷第122 頁至123 頁、第144 頁、第145
    頁、本院98年7 月30日審判筆錄）；證人丙○○於偵查及本
    院審理中證陳：伊於95年1 月間經由乙○○介紹認識被告。
    被告最早是從95年下半年說要幫伊晉升少將，被告說他黨政
    軍都很熟，總統府也認識，而伊並非正統官校出身，所以要
    有力之背景較有用。95年下半年被告有跟伊提過蠻多次要升
    少將之事，伊有提供簡歷（含自傳）給被告，因為渠等晉升
    多在1月及7月，被告第1次提時，是希望96年1月那次有無機
    會，所以伊第一次提供簡歷是在95年下半年，前後提供3次
    。被告曾經在一聚餐之場合出示前開總統府95年6月21日公
    文給伊看，當時除了伊與被告外，並無其他人在場，該公文
    上面有提到丙○○等三員，伊還在猜另外二員是誰，時間、
    地點伊忘記了，伊當時有請被告印1份影本，被告還特別把
    發文字號蓋住。因為伊並未在總統府服務過，且伊當時相信
    被告，故未注意到該公文之格式是否與一般公文不同。後來
    因為伊在96年1月、7月均未晉升，伊有點火大，在96年7月
    之後即將上開總統府公文影本銷燬。伊不知道有無去過九九
    鋼琴酒吧，伊對於偵查卷內敦化南路2段9號地點照片並無印
    象等語（見同上偵查卷第15頁至第17頁、第37頁至第41頁、
    本院同上審判筆錄）。證人乙○○於偵查及本院審理中證稱
    ：伊沒有去過臺北市○○○路○段9號之鋼琴酒吧，亦未看
    過上開總統府95年6月21日公文，伊對於偵查卷內敦化南路2
    段9號之場景完全沒有印象（見同上偵查卷第144頁、同上審
    判筆錄）。
三、由上述證人丁○○、丙○○、乙○○之證詞可知，證人丁○○於偵查及本院審理中，雖一致證述被告係於95年9 月間某
    日，在臺北市九九鋼琴酒吧包廂外，將前述總統府公文交由
    其影印，當時在包廂內之人有丙○○及乙○○等人。然參諸
    證人丁○○於本院審理中所言，其既係於95年1 、2 月間，
    因被告積欠其約200 萬元而不歡離職，該欠款金額並非小數
    ，被告何以會在債務未清之情形下數度請求其幫忙，其又何
    以均允諾前往協助；其於本院審理中雖證稱此係因被告行蹤
    不定，其係為藉機商討欠款事宜，惟其復陳稱被告於交付公
    文當天並未與其討論欠款之事，其所述實與常情有違。再者
    ，丙○○及乙○○均證稱其等對於敦化南路2 段9 號之酒吧
    毫無印象，證人乙○○更明確證述其從未去過九九鋼琴酒吧
    ，核與被告辯稱其並未與丙○○、乙○○去過敦化南路之鋼
    琴酒吧乙節相符，而與證人丁○○所述情節不合，是證人丁○○所言是否可信，容屬可疑。況依證人丁○○所述，被告
    交付總統府公文請其影印當天，其均在包廂外等候，其不知
    被告是否有將公文出示給在場之人觀看，丁○○對於被告如
    何取得該總統府之公文，亦未為任何指述，是縱令證人丁○○所言非虛，其證詞亦無從據以認定被告有偽造該份總統府
    公文或持以行使之犯行，至為灼然。又卷內臺灣板橋地方法
    院檢察署勘驗筆錄及現場照片7 張，僅能證明臺北市○○○
    路○ 段9 號旁確有一地下室入口及臺北市○○○路○ 段11巷
    內確有一間OK便利商店之事實，無從佐證被告、丙○○或乙○○曾去過該處，更無法資以證明被告有何行使前開總統府
    公文之行為，尤屬當然。
四、證人丙○○雖指稱被告曾於聚餐之場合出示前開總統府公文
    予其觀看，然就被告出示公文之時間、地點，丙○○陳稱均
    已不復記憶；且丙○○於偵查中，證述當時僅有其與被告二
    人在場，並無其他人在場，足見丙○○所稱被告出示公文之
    場合，顯與證人丁○○所述被告請其影印該公文之當日情狀
    有異。又丙○○於偵查及本院審理中，均明白證稱其等晉升
    之時機是在1 月及7 月，被告係於95年下半年開始至96年間
    ，向其表示可協助晉升少將事宜，並表示希望可在96年1 月
    即獲晉升等語；惟觀諸前開偽造之總統府公文之發文日期為
    95年6 月21日，其上並明載該公文係關於95年度第六批次薦
    任軍官之晉升作業，在該發文日期即95年6 月21日時，被告
    既尚未與丙○○談論可協助其升官之事，倘若被告確欲出示
    偽造之公文取信丙○○，使丙○○相信其確有實際運作升官
    事宜或有協助升官之能力，衡情被告亦不致出示該發文日期
    之公文。再者，證人丙○○證稱被告第一次向其提到升官之
    事，是希望96年1 月之升官有無機會，是被告運作證人丙○○升官之時點（96年1 月），亦與上開公文之發文日期及內
    容無法勾稽。此外，證人丙○○供稱其已將被告交付予其之
    總統府公文影本銷燬，其亦無法提出公文影本以佐其說，其
    證詞復有如前可疑之處，其空言指稱被告曾將上開總統府公
    文出示予其觀覽，自難逕信。
五、據上所陳，本件經調查卷內相關具有證據能力之證據，均不
    足認定被告有檢察官追加起訴書所指行使偽造公文書之犯行
    ，是本前述說明，此部分即應為有利於被告之認定，並為其
    無罪之諭知。
六、辯護人雖請求傳喚證人吳偉榮及郭銳，欲證明前軍備局局長
    吳偉榮曾請該局前局長辦公室國會聯絡人郭銳轉告丙○○就
    其升遷乙事，不要再請總統府秘書長陳唐山、副秘書長卓榮
    泰及立法委員柯俊雄等人關切，惟查此項待證事實，核與被
    告是否有行使偽造公文書之犯行並無關聯。另辯護人請求調
    閱臺北市○○○路○ 段11巷10號之OK便利商店於95年9 月晚
    間9 時至12時之交易發票明細（含購物品項），欲證明證人
    丁○○證述曾於95年9 月晚間影印本件公文2 份之證詞不實
    ，查證人丁○○於本院審理中固證述其曾於便利商店影印本
    件公文2 份，惟其並未明確證述其除此份公文外，當日並未
    影印其他文件，且證人丁○○證詞可疑之處及不足資以認定
    被告本件犯罪事實之情狀，業經本院論斷如前，故本院認辯
    護人上開二項調查證據之聲請，均無調查之必要，附此敘明
    。
據上論斷，應依刑事訴訟法第301條第1項，判決如主文。
本件經檢察官馬中人到庭執行職務。
中    華    民    國    98    年    9     月    2     日
                  刑事第二十庭 審判長法  官  吳冠霆
                                     法  官  廖怡貞
                                     法  官  吳佳穎
以上正本證明與原本無異
如不服本判決應於送達後10日內向本院提出上訴狀
                                     書記官  黃炎煌
中    華    民    國    98    年    9    月    2     日


司法院資訊處製作；財團法人民間司法改革基金會備份。
